【裁判字號】    98,台上,1084
【裁判日期】    980618
【裁判案由】    請求給付使用補償金等
【裁判全文】
最高法院民事判決            九十八年度台上字第一○八四號
上  訴  人  甲○○
上  訴  人  乙○○
共      同
訴訟代理人  黃榮謨律師
被 上訴 人  台北縣政府
法定代理人  丙○○
上列當事人間請求給付使用補償金等事件，上訴人對於中華民國
九十八年二月二十四日台灣高等法院第二審更審判決（九十七年
度重上更(二)字第一六六號），提起上訴，本院判決如下：
    主  文
上訴駁回。
第三審訴訟費用由上訴人負擔。
    理  由
本件被上訴人起訴主張：上訴人乙○○及甲○○之被繼承人楊重
庸，於民國七十二年間承租伊所有坐落台北縣三重市○○○段頂
崁小段四四七之十號公有非公用土地（下稱系爭土地），訂有耕
地租賃契約（下稱系爭租約）。依系爭契約第三條之約定，租約
期滿時，承租人願繼續承租者，應於期滿前一個月內，向出租機
關申請換訂租賃契約，未依限續約者，視為無意續約。上訴人於
七十八年六月三十日租期屆滿前，並未辦理續約，租賃關係已因
期限屆滿而不存在，故已無耕地三七五減租條例第二十六條規定
之適用。上訴人自次日起繼續占有系爭土地如原判決附圖（下稱
附圖）所示斜線部分面積二一五平方公尺搭蓋建物，即屬無權占
有。又國有出租基地，自九十年一月二十四日起，應依土地申報
地價年息五％計收租金，伊自得按此標準計算請求使用補償金等
情。爰依民法第七百六十七條、第一百七十九條之規定，求為命
：上訴人乙○○應將系爭土地上之建物拆除，並上訴人將土地返
還與伊；上訴人應給付新台幣（下同）四十七萬八千三百七十五
元本息及應自九十五年一月二十四日起至返還系爭土地之日止，
按月給付七千九百七十三元之判決（未繫屬本院者，不予贅列）
。
上訴人則以：兩造間之耕地租賃契約，應有耕地三七五減租條例
第二十六條之適用。而被上訴人未經調解、調處逕行提起本件訴
訟，其起訴自屬不合法。伊確曾於七十八年六月三十日租期屆滿
前，向被上訴人提出續租之要求，因被上訴人片面拒絕續約，始
自七十八年七月一日起未續訂書面契約。依耕地三七五減租條例
第十九條第一項各款及第二十條規定，伊自承租時起迄今仍持續
使用未曾中斷，足認伊確有繼續承租之意思及事實，兩造間應認
已成立不定期租賃，被上訴人自無權訴請返還系爭土地。系爭土
地經三重市公所於九十二年二月十四日發布實施之都市計劃編定
為住宅區○○○道路尚未分割，依耕地三七五減租條例第十七條
第一項第五款、第二項規定，被上訴人應給予伊終止租約當期之
公告現值，減除土地增值稅後餘額三分之一作為補償。伊主張就
此補償費與被上訴人請求之使用補償金為抵銷。又系爭建物為上
訴人乙○○所興建，上訴人甲○○對該建物並無拆除之權限等語
，資為抗辯。
原審審理結果，以：查被上訴人係起訴主張上訴人無權占有土地
而使用收益，依據民法第七百六十七條、第一百七十九條規定請
求上訴人拆屋還地及返還不當得利，顯非根據耕地租佃關係而請
求，故本件無耕地三七五減租條例第二十六條之適用。次查上訴
人乙○○及甲○○之父楊重庸前於七十二年間向被上訴人承租系
爭土地，惟其於七十八年六月三十日租期屆滿後未再續訂書面契
約。楊重庸於九十五年一月二十四日死亡後，由上訴人甲○○承
受訴訟，上訴人乙○○興建之廠房占用系爭四四七－十地號土地
之面積，經台北縣三重地政事務所測量結果為二一五平方公尺之
事實，為兩造所不爭執，堪信為真實。因上訴人不能證明有依系
爭契約第三條規定於租約期滿前一個月內申請續訂租約，兩造間
租賃關係即因租期屆滿而確定消滅。被上訴人既非因耕地依法編
定或變更為非耕地使用時，而提前終止租約，是本件自不適用耕
地三七五減租條例第十七條第二項應予補償規定，上訴人主張以
此補償費抵銷被上訴人請求之不當得利金額云云，洵無足採。又
被上訴人並非收回自耕，自無同條例第十九條第一項收回耕地限
制規定之適用。又系爭契約第三條，係約定兩造在租約期滿時如
何續約，未依限續約者，其法律效果如何，並未剝奪上訴人之續
租權，況上訴人係在系爭租約屆期時仍未有續租之意思表示，與
同條例第二十條規定承租人有續租之意願之情形不同，是上訴人
辯稱系爭契約第三條與耕地三七五減租條例第二十條規定有違，
應屬無效云云，為不可採，亦無同條例第二十條適用之餘地。又
系爭土地上之廠房係上訴人乙○○所建等情，為被上訴人所不爭
執，且有房屋稅籍證明書及上訴人乙○○於七十二年九月間以配
偶張美足之名義，就系爭建物申請用電之用戶資料、上訴人乙○
○、張美足身分證影本為證，足堪採信。上訴人甲○○對系爭土
地上之系爭廠房應無拆除之權限。上訴人乙○○占有系爭土地搭
建如附圖所示之廠房，為無權占有。被上訴人本於所有權請求上
訴人乙○○將坐落台北縣三重市○○○段四四七－十地號土地如
附圖所示斜線部分，面積為二一五平方公尺之建物拆除，並上訴
人將土地返還予被上訴人，洵屬有據。又無權占有他人土地，可
能獲得相當於租金之利益，為社會通常之觀念。參酌勘驗筆錄及
現場使用照片，斟酌系爭土地係位於台北縣三重頂崁工業區之位
置、工商繁榮程度、上訴人利用基地興建廠房使用之經濟價值及
所得利益等一切情狀，不當得利之數額以申報地價年息五％計算
為適當。是被上訴人請求以支付命令到達上訴人往前回溯五年內
即自九十年一月二十四日起算至九十五年一月二十三日止，按年
息五％計算之不當得利四十七萬八千三百七十五元本息及自九十
五年一月二十四日起至上訴人返還系爭土地之日止按月給付被上
訴人七千九百七十三元，亦屬有據。從而被上訴人本於所有物返
還請求權及不當得利之法律關係，請求上訴人乙○○拆除如附圖
斜線部分系爭建物（廠房），上訴人乙○○、甲○○應返還系爭
土地予被上訴人及上訴人二人給付被上訴人四十七萬八千三百七
十五元本息，並自九十五年一月二十四日起至返還系爭土地之日
止，按月給付七千九百七十三元之部分，為有理由，應予准許等
詞，爰就此應准許部分維持第一審所為上訴人敗訴之判決，駁回
其上訴，經核於法並無不合。末查系爭租賃關係因租期屆滿而消
滅，上訴人嗣後占有系爭土地即無占有權源，被上訴人自得請求
上訴人給付占有系爭土地之不當得利。核與上訴人於系爭土地上
設有廠房，依耕地三七五減租條例第十六條規定，系爭租約亦全
部無效無涉；原審該部分論斷僅屬贅述，本院尚無庸審究。上訴
論旨，復執陳詞，指摘原判決不當，聲明廢棄，非有理由。
據上論結，本件上訴為無理由。依民事訴訟法第四百八十一條、
第四百四十九條第一項、第七十八條，判決如主文。
中    華    民    國  九十八  年    六    月   十八   日
                      最高法院民事第七庭
                          審判長法官  劉  福  聲
                                法官  鄭  玉  山
                                法官  袁  靜  文
                                法官  葉  勝  利
                                法官  高  孟  焄
      本件正本證明與原本無異
                                      書  記  官
中    華    民    國  九十八  年    六    月   三十   日
                                                      Ｑ


司法院資訊處製作；財團法人民間司法改革基金會備份。
